【裁判字號】    95,醫,22
【裁判日期】    971219
【裁判案由】    損害賠償
【裁判全文】
臺灣臺北地方法院民事判決                95年度醫字第22號
原      告  乙○○
            甲○○
            丙○○
共      同
訴訟代理人  陳璧秋律師
            劉陽明律師
上一人之複
代  理  人  胡鳳嬌律師
被      告  國立臺灣大學醫學院附設醫院
法定代理人  陳明豐
被      告  丁○○
            庚○○
            己○○
共      同
訴訟代理人  辛○○
            林順益律師
上列當事人間請求損害賠償事件，本院於民國97年11月17日言詞
辯論終結，判決如下：
    主      文
原告之訴及假執行之聲請均駁回。
訴訟費用由原告負擔。
    事實及理由
壹、程序方面：
    本件被告國立臺灣大學醫學院附設醫院（下稱臺大醫院）之
    法定代理人由戊○○變更為陳明豐，業據提出國立臺灣大學
    97年5 月9 日校人字第0970017275號聘函、醫療機構開業執
    照等件影本附卷，並經其具狀聲明承受訴訟，核無不合，應
    予准許。
貳、實體方面：
一、原告主張：渠等之母左鄒筠因膽囊炎、膽胰管狹窄經支架撐
    開術及糖尿病等，於民國94年2 月17日由馬偕紀念醫院臺東
    分院轉院至臺大醫院就診，被告丁○○、庚○○及己○○（
    下稱被告）分別為臺大醫院之主治醫師、總醫師及住院醫師
    ，因未於左鄒筠住院之2 月17日至2 月20日期間給予充分點
    滴注射，導致營養與水分供給不足之情形下發生腦中風，嗣
    經神經內科醫師會診後建議增加供水量，被告仍未增加供水
    量，又被告發現左鄒筠出現腦中風後，未按標準作業程序照
    會相關人員組成團隊處置進行醫療行為，僅在隔日給予少量
    藥物，再左鄒筠於94年2 月17日時表示腹痛難耐影響睡眠，
    且心臟酵素指數已偏高，應立即懷疑為心肌梗塞送入加護病
    房，但被告僅作心電圖檢查並未加以判讀，顯有過失，嗣左
    鄒筠於94年2 月22日心臟酵素指數再度偏高，被告仍輕忽病
    情未轉入加護病房，亦未安排心臟專科醫師會診，卻持續採
    取以Lactulose 灌腸之不當措施，加重病情致死，因被告未
    對左鄒筠其他病症給予積極治療，造成於住院期間營養與水
    份供應不足，欠缺適切醫療照護而引發腦中風、心肌梗塞等
    病情，終於94年2 月23日病逝臺大醫院，被告過失行為與左
    鄒筠罹患腦中風、心肌梗塞之病症間顯有因果關係，且違反
    醫師法第21條及「行政院衛生署所屬醫療機構各級醫師權責
    範圍」等相關規定，應依民法第184 條第1 項前段、第2 項
    、185 條第1 項規定負共同侵權行為責任，臺大醫院與病患
    間存有醫療契約關係，且為被告之僱用人，於其受僱人執行
    職務中未善盡選任監督之責，亦應依民法第188 條第1 項、
    第224 條規定連帶負損害賠償責任，渠等於短短數日內頓失
    慈母，且目睹先慈於逝世前備受痛苦，精神上備受煎熬，爰
    依民法第194 條規定請求被告連帶賠償原告等人各新臺幣（
    下同）50萬元精神慰撫金。並聲明：(一)被告應連帶給付原告
    各50萬元及起訴狀繕本送達翌日起至清償日止，按年息5%計
    算之利息。(二)願供擔保請准宣告假執行。
二、被告均以：左鄒筠於住院後因阻塞性黃疸，需於96年2 月18
    日作內視鏡檢查，進行該項檢查必須禁食，故被告於當日給
    予點滴1800C.C ，而2 月19日及20日不作檢查，病患已有進
    食及施打胰島素，故點滴量僅給予1000C.C ，根據Harrison
    內科學教科書，禁食情形下建議每公斤35C.C 水分，病患紀
    錄體重為47.5公斤，換算每日所需水分為1663.5C.C ，故被
    告供給水分尚在標準範圍內，並無供給不足。病患於94年2
    月20日晚上發生缺血性腦中風，經給予點滴500C.C並作心電
    圖、電腦斷層掃描後，確認無腦出血，被告考慮隔日作膽道
    鏡治療時可能需要作膽道切開手術，如服用aspirin 可能導
    致出血不易停止，故未給予抗血小板藥物，嗣於手術完成後
    給予藥物治療。又依病患於2 月17日之抽血報告，肌肉酵素
    CK/CK-MB有稍微偏高情形，但心臟特異型Troponin值為零，
    故於2 月18日又再追蹤一次Troponin值仍為零，由檢查數據
    心電圖及臨床症狀，病患皆無心肌梗塞之跡象，且2 月20日
    病患腦中風時心電圖並無變化，亦無胸痛胸悶現象，2 月22
    日晚上病患心律不整，心臟特異酵素稍微升高，但並非典型
    心肌梗塞，因癌症末期併發阻塞性黃疸、膽道感染、肝衰竭
    和瀰漫性血管內凝血也會引起此現象，經給予Digoxin 控制
    並裝上心電圖監控器、血壓監控器後，心律不整情形已改善
    ，隔日心臟科醫師認為病情不是心肌梗塞，因為合併肝衰竭
    、阿摩尼亞升高，故給予Lactulose 灌腸應為合理。綜上，
    被告等人對於病患上開病症所為處置均符合一般醫療常規，
    並無過失，且病患心臟酵素升高及腦中風皆係因罹患末期腫
    瘤所致，與被告等人醫療行為並無因果關係，被告對於原告
    自無侵權行為損害賠償責任等語，資為抗辯。並聲明：(一)原
    告之訴及假執行之聲請均駁回。(二)如受不利之判決，願供擔
    保請准免予假執行。
三、兩造不爭執之事實：（見本院卷第81頁反面）
(一)、左鄒筠因急性膽囊炎、膽囊結石及糖尿病等，經進行膽胰管
    引流術後，於94年2 月17日由馬偕醫院臺東分院轉至臺大醫
    院繼續治療，主治醫師為丁○○，總醫師為庚○○，住院醫
    師為己○○，有馬偕醫院臺東分院出院病歷摘要在卷可參。
(二)、左鄒筠住院期間施以靜脈點滴注射量之記錄為：94年2 月18
    日1800ml、94年2 月19日1000ml、94年2 月20日500ml 、後
    追加500ml 、94年2 月21日1500ml、94年2 月22日1000ml，
    有臺大醫院給藥治療記錄單在卷可參。
(三)、左鄒筠於94年2 月20日下午6 時30分中風，經以腦部電腦斷
    層掃描檢查與心電圖檢查後，發現為缺血性腦中風，因翌日
    要做內視鏡切開術，並未給予抗血小板藥物。
(四)、被告於94年2 月21日要求神經內科專科醫師會診，該醫師建
    議增加點滴量。
(五)、左鄒筠於94年2 月22日發生心律不整，心臟酵素升高，被告
    施以digoxin 及ＮＴＧ藥物治療後，心律恢復，被告再追蹤
    心臟酵素及做持續心電圖、血壓、血氧監測，嗣並照會心臟
    科醫師，因認為非典型心肌梗塞，故未將左鄒筠轉入心臟科
    加護病房。
(六)、94年2 月23日上午因左鄒筠阿摩尼亞升高，被告於同日9 時
    40分經以Lactulose 進行持續灌腸，嗣同日中午12時25分遽
    然去世。
四、兩造主要爭點如下：（參見本院96年4 月16日言詞辯論筆錄
    ，即本院卷第81頁反面至82頁）
(一)、被告每日僅施以1000ml、1800ml不等，是否符合一般醫療常
    規處理模式？
(二)、以左鄒筠於94年2 月17日至2 月20日當時病況，是否應每日
    施行靜脈點滴注射約2000至3000ml？
(三)、依左鄒筠於94年2 月20日出現腦中風之病況，被告是否應施
    以治療腦中風之藥物？被告遲至94年2 月21日晚間始施以中
    風藥物aspirin ，是否符合一般醫療常規處理模式？
(四)、依左鄒筠於94年2 月17日之病況，被告是否應追蹤ＣＰＫ、
    ＣＫＭＢ、Troponin-I等心臟酵素？被告僅進行心電圖檢查
    ，並未將左鄒筠轉入加護病房，且於94年2 月22日始進行上
    述心臟酵素追蹤，是否符合一般醫療常規處理模式？
(五)、依左鄒筠於94年2 月22日21時43分之病況，被告是否應照會
    心臟專科醫師，並轉入加護病房加強照護，並以心電圖監視
    器監控？被告未為該等行為，而僅施以digoxin 及ＮＴＧ藥
    物治療，並以Lactulose 進行持續灌腸，是否符合一般醫療
    常規處理模式？
五、法院判斷茲分述如下：
(一)、原告主張因被告於2 月17日至2 月20日間並未注意給予左鄒
    筠充分點滴注射，導致發生腦中風，惟為被告所否認，並以
    前揭情詞置辯，查本院將左鄒筠於馬偕紀念醫院臺東分院和
    臺大醫院病歷資料檢送行政院國軍退除役官兵輔導委員會臺
    北榮民總醫院（下稱臺北榮民總醫院）就前揭事項為鑑定，
    經臺北榮民總醫院分別於96年9 月17日北總神字第09600182
    12號、97年10月20日北總神字第0970020432號函檢送第9604
    號及第9705號鑑定書內容，依據內科教科書Harrison建議，
    一日的水分需求量為每公斤35ml，再參酌進食量及體液流失
    量增減，所以通常施行靜脈點滴均會參考病情、病患體重及
    有無進食而決定其劑量，左鄒筠於94年2 月18日因阻塞性黃
    疸要做內視鏡檢查，所以暫停經口餵食，停止餵食期間靜脈
    點滴注射1800ml，依左鄒筠體重約47.5公斤核計，當日劑量
    已達基本需求（35x47.5 ＝1662.5），所以94年2 月18日之
    處理已符合一般醫療常規處理模式；94年2 月19日恢復進食
    後，每日靜脈點滴注射量1000ml是否足夠，要參酌進食量及
    體液流失量而增減，靜脈點滴注射量不一定需要2000或3000
    ml，依據94年02月19日護理記載，早上醫師取消禁食，當日
    左鄒筠中餐進食2 湯匙稀飯，晚餐則無紀錄進食與否，94年
    02月20日10AM之護理記載，左鄒筠經口進食正常，由前揭護
    理紀錄內容可知，其於94年2 月18日及19日確實有進食，至
    於其餘時間的進食情形，因並未記載於前揭護理紀錄，前揭
    記錄也非嚴格記錄病患之輸入、輸出表，實難以此推知左鄒
    筠住院期間全部進食內容僅有2 湯匙稀飯而已，若左鄒筠可
    進食，則靜脈點滴注射量1000ml的醫囑並未違反一般醫療常
    規處理模式；94年2 月19日至2 月22日之靜脈點滴量均為每
    日1000ml，表示個案處在限水的狀況，對於肝病患者，限水
    是常見的處理，故符合醫療常規。
(二)、原告雖然堅稱因左鄒筠每日點滴注射量均未達2000ml以上，
    導致發生腦中風云云，查：1.雖然缺水情況嚴重，血液會變
    得黏稠而提高血管阻塞的風險，容易導致中風，但究竟缺水
    到何種情況會導致中風，由前揭鑑定內容，並未提出相關實
    證數據證明，依據內科教科書Harrison建議，每公斤35ml為
    一日基本水分需求量，非謂一旦缺乏即立即導致中風，況且
    左鄒筠於94年2 月17日至臺大醫院住院時，經診斷為胰腫瘤
    併肝轉移和膽道感染，有臺大醫院病歷在卷可參，依前揭第
    96 04 號鑑定書說明，單獨血管內凝血（DIC） 此項因素便
    可能造成腦中風，惡性腫瘤併發腦血管疾病的研究也見諸國
    內外文獻，如臺灣神經學雜誌ActaNeurol Taiwan 2004 Mar
    ；13 (1) ：34-8。是以胰腫瘤合併血管內凝血可能造成腦中
    風的。依臺大腹部超音波檢查結果，左鄒筠上腹痛且合併壓
    痛的病徵應源自於胰臟腫瘤，因其於94年2 月17日CPK 376
    、CKMB 105.2、Troponin-I 0.011；94年2 月18日CPK 365
    、CKMB 108、Troponin-I 0；此期間由於Troponin-I並未增
    高，故推測腹痛主要源自於胰臟腫瘤，左鄒筠於94年2 月20
    日中風，94年2 月22日起Troponin-I開始攀高，此二現象均
    可肇因於後續的血管內凝血，亦即血管內凝血引發多重器官
    受損，第9705號鑑定書內容亦稱：左鄒筠94年02月20日6:30
    PM護理記載，其如廁時出現意識障礙，7:10PM送放射部施行
    頭部電腦斷層檢查，證實為非出血性腦中風，可能之成因為
    腦栓塞或腦梗塞，確切原因需要病理解剖方能證實，左鄒筠
    於94年2 月22日證實有血管內凝血，誘發因素可能為胰臟癌
    ，血管內凝血與中風現象的關係均屬推測，雖有文獻（例如
    Revue Neurologique144 (2)：120-4 ；1988）參考，但確切
    原因需要病理解剖方能證實。故由上述鑑定資料可知，因為
    本件沒有為病理解剖，關於左鄒筠中風成因晦暗不明，惟本
    院審酌左鄒筠由馬偕醫院臺東分院因急性膽囊炎，經進行膽
    胰管引流術後轉至臺大醫院治療，於住院期間發現引流後效
    果不彰，仍有阻塞係性黃疸產生，續為膽道切開術，在左鄒
    筠肝功能持續不佳之狀況下，易使身體內恆定生態環境遭破
    壞，有誘發瀰漫性血管內凝血造成中風可能，被告主張左鄒
    筠係因瀰漫性血管內凝血造成中風，並非無因，左鄒筠之前
    即在急性膽囊炎之臆斷下進入馬偕醫院臺東分院治療，嗣後
    依據在臺大醫院各項檢驗報告內容資料亦可推知，血管內凝
    血誘發因素可能為胰臟癌。2.另依第9604號鑑定書說明，左
    鄒筠於94年2 月20日出現腦中風，經斷層掃描沒有出血。左
    鄒筠當時的病況非常複雜，醫療處理應多方兼顧，以免顧此
    失彼，依臺大醫院護理紀錄，左鄒筠於94年2 月20日下午6
    時30分如廁時出現腦中風，昏迷指數為9 分（正常人滿分15
    分），左側上下肢的肌力全癱肌力為0 （正常為5）30 分鐘
    後，亦即下午7 時，昏迷指數已進步到12分，左側上下肢的
    肌力也進步到肌力為3 ，醫師於下午6 時40分之處置為添加
    生理食鹽水500ml ，並於下午10時40分追加生理食鹽水500m
    l ，以被告治療腦中風之方法即為補充水分1000ml，其藥物
    名稱為生理食鹽水，2 月20日下午的醫療處置於4 小時內補
    充水分1000ml，所增加的點滴劑量應已足夠。故被告對左鄒
    筠所為靜脈點滴注射量雖然略少，但並未違反一般醫療常規
    處理模式，業如前述，原告之前並無提及左鄒筠有中風病史
    ，實難以單日或短暫幾日之點滴注射量略少，即認定有導致
    發生腦中風。
(三)、左鄒筠於94年2 月20日下午6 時30分如廁時失去意識，6 時
    31分經楊醫師探視後，向病患家屬解釋須作腦部電腦斷層掃
    瞄，嗣於7 時10分即進行腦部電腦斷層掃描檢查，檢查後並
    無發現有腦出血之情形，經判斷為缺血性腦中風，有左鄒筠
    之護理紀錄及病歷在卷可稽（本院卷第115 頁、第118 頁）
    ，依一般醫學常規對於疑似有腦中風之病患首先須確認病患
    之意識程度，其次為進行電腦斷層掃描，經電腦斷層掃描結
    果若顯示為腦出血或蜘蛛膜下腔出血者，須緊急會診神經外
    科作進一步緊急處置，若未顯示腦出血或蜘蛛膜下腔出血時
    ，則可能患有急性缺血性中風，需進一步檢視是否需要使用
    血栓溶解劑，此有原告提出之醫學文獻在卷可稽（ACLS精華
    第二版，本院卷第113-114 頁），是以左鄒筠經電腦斷層掃
    描後既無腦出血之情形，並無以手術排除腦出血之況狀，即
    無需一定要會診神經外科醫師，但被告仍需審視病患是否有
    使用血栓溶解劑之必要，左鄒筠係因患有阻塞性黃疸及胰臟
    腫瘤併肝轉移而於94年2 月17日轉診至臺大醫院，醫院對此
    症狀已安排於2 月21日進行內視進膽道檢查，又為避免因膽
    道持續阻塞而感染引發敗血症，必須於實施上開檢查時進行
    膽道切開術，而膽道切開術因容易有出血之併發症，故於手
    術前必須先確認病患是否有凝血方面之問題，若有服用抗凝
    血劑或抗血小板藥物如阿斯匹靈等，必須先行停藥一週以上
    ，以避免病患於進行膽道切開術發生出血後遺症時無法凝血
    ，有被告提出膽胰鏡檢查報告單、內視鏡逆行性膽胰管造影
    術及治療術說明書及醫學文獻在卷可稽（本院卷第35頁、第
    36頁、第37-38 頁），從而被告基於避免病患於膽道切開手
    術時發生出血後遺症而無法凝血之情形，決定不於手術實施
    前給予抗血小板藥物，係符合一般醫療常規，並無過失。第
    9604號鑑定書亦稱：「由於翌日（即2 月21日）需作內視鏡
    胰膽管切開手術，被告未處方抗血小板藥物，以免內視鏡胰
    膽管切開時出血不止，這是符合一般醫療常規處理模式，亦
    即20日給抗血小板藥物是為禁忌。由於昏迷指數和肌力已有
    進展，94年2 月21日通知神經內科醫師會診，也是符合一般
    醫療常規處理模式，不能以延誤論。」益證被告對左鄒筠腦
    中風之治療過程符合一般醫療常規，無疏失可言。
(四)、依據馬偕紀念醫院臺東分院的出院病歷摘要，左鄒筠並無心
    肌梗塞的合併症，其於94年2 月17日雖有腹痛難耐之情形，
    但由被告於94年2 月17日抽血驗心肌酵素之行為，不外是用
    以鑑別腹痛是否和心肌梗塞有所關聯，此舉表示被告已盡到
    診斷之注意責任，又左鄒筠94年2 月17日CPK 376 、CKMB10
    5.2 、Troponin-I 0.011；94年2 月18日CPK 365 、CKMB10
    8 、Troponin-I 0；此期間由於Troponin-I並未增高，且由
    腹部超音波檢查結果可知，其有胰臟頭癌併多處肝腫瘤轉移
    ，此有臺大醫院腹部超音波檢查報告單內容在卷可參（見本
    院卷第275 頁），再佐以左鄒筠當時臨床上並無胸痛或胸悶
    之情形，被告臆測其上腹痛且合併壓痛的病徵應源自於胰臟
    腫瘤，並無不當，左鄒筠於94年2 月17日之腹痛情形既非導
    因於心肌梗塞，實無立即繼續追蹤心肌酵素之必要。
(五)、左鄒筠於94年2 月20日發生中風，94年2 月22日起Troponin
    -I開始攀高，此現象均可能肇因於血管內凝血，亦即血管內
    凝血可能引發多重器官受損，左鄒筠在腫瘤末期合併血管內
    凝血時，心肌酵素升高之情況，應是心肌受損之表徵，依據
    心肌酵素和心電圖的變化，心臟科醫師認為不是典型心肌梗
    塞，故未將病患轉入加護病房，且因非典型心肌梗塞，轉送
    加護病房，對其病程的改善實為有限，被告之處置已符合一
    般醫療常規處理模式。又左鄒筠於94年2 月22日21時43分有
    心律不整現象，經被告施以digoxin 及NTG 藥物治療，情症
    狀已有改善，因左鄒筠前揭情形並非典型之心肌梗塞，而是
    腫瘤所致，即使將之轉入加護病房，亦不能改善其預後，再
    左鄒筠於94年2 月22日ammonia1 102μmol/l,T.bili6.48mg
    /dl, ALT743U/l, AST2320 U/l ，顯示肝功能受損，此時被
    告給予Lactulose 進行灌腸，以矯正ammonia 過高狀態，否
    則病患極易導致肝昏迷而死亡，故前揭醫療行為並無不妥。
    原告雖稱因被告未妥善照顧，以致左鄒筠心肌梗塞而過世云
    云，然本件並未進行病理解剖，究竟造成左鄒筠遽然死亡之
    原因係被告所稱之肝昏迷、敗血症、瀰漫性血管內凝血、胰
    臟肝臟腫瘤等原因，抑或原告所主張之心肌梗塞，本院實無
    法由卷內之病歷資料或護理記錄為判斷，前揭鑑定意見書亦
    明揭此旨（見本院卷第300-301 頁），惟由前揭所述之診療
    過程，被告已對左鄒筠是否有心肌梗塞為鑑別之注意義務，
    也適時監測並對症下藥（以digoxin 及NTG 藥物治療心律不
    整），應認已盡到診治責任，本院實難認被告未將左鄒筠送
    入心臟內科加護病房，或採取Lactulose 持續灌腸為不當措
    施而導致其死亡，原告前揭主張尚不足取。
六、次按受僱人因執行職務，不法侵害他人之權利者，由僱用人
    與行為人連帶負損害賠償責任，民法第188 條第1 項定有明
    文。原告主張丁○○、庚○○及己○○為臺大醫院之受僱人
    ，渠等於執行職務為左鄒筠施行醫療行為時有過失，致原告
    受有損害，臺大醫院應與渠等負連帶賠償之責云云；惟查丁○○、庚○○及己○○雖為臺大醫院之受僱人，為左鄒筠施
    行醫療行為亦屬其職務內之工作，然渠等施行醫療行為時並
    無原告所指之過失行為，前已詳論，對原告即不負侵權行為
    賠償之責，臺大醫院亦無須依民法第188 條第1 項、第224
    條規定，與渠等負連帶賠償責任。
七、綜上所述，被告對於病患左鄒筠所為醫療處置行為均符合一
    般醫療常規，並無過失，從而，原告依民法第184 條第1 項
    前段、第2 項、185 條第1 項、第194 條、第188 條及第22
    4 條規定，請求被告連帶給付原告各50萬元及法定遲延利息
    ，為無理由，應予駁回。原告之訴既無理由，則其假執行之
    聲請亦失所附麗，併予駁回。
八、因本件事證已臻明確，兩造其餘主張、陳述及所提之證據，
    經本院審酌後認與判決結果不生影響，爰不一一論述，附此
    敘明。
九、訴訟費用負擔之依據：民事訴訟法第85條第1項。
中    華    民    國    97    年    12    月    19    日
                  民事第四庭    法  官  鄧德倩
以上正本係照原本作成
如對本判決上訴，須於判決送達後20日內向本院提出上訴狀
中    華    民    國    97    年    12    月    19    日
                                書記官  林孔華


司法院資訊處製作；財團法人民間司法改革基金會備份。
